臺灣高等法院民事判決
109年度上字第420號
上  訴  人  戴文邦  
            戴淑芬  

            戴淑慧  
            戴淑婷  
            戴淑雲  
共      同
訴訟代理人  周威君律師
被 上訴 人  戴興來  
訴訟代理人  宋英華律師
上列當事人間請求塗銷所有權移轉登記事件，上訴人對於中華民
國109年2月14日臺灣桃園地方法院107年度訴字第590號第一審判
決提起上訴，本院於109年8月25日言詞辯論終結，判決如下：
    主      文
上訴駁回。
第二審訴訟費用由上訴人連帶負擔。
    事實及理由
一、上訴人主張：兩造與訴外人彭戴富枝、戴玉華、戴秀琴（下
    稱彭戴富枝等3人）之被繼承人戴林梅妹（民國106年3月1日
    死亡）於95年8月13日進行開顱手術後即呈意識不清之狀態
    ，不能為有效之意思表示，並未將其所有如附表一、二所示
    土地（下合稱系爭土地，並分以地號稱之）贈與被上訴人，
    亦未以書面授權被上訴人辦理系爭土地所有權移轉登記。詎
    被上訴人竟利用保管戴林梅妹印章、印鑑證明之便，盜蓋戴
    林梅妹印章於其與戴林梅妹間就系爭土地於104年11月2日、
    105年3月19日訂立之贈與契約書（下稱系爭贈與契約）、土
    地所有權移轉贈與契約書（下稱物權契約），並辦妥所有權
    移轉登記，系爭贈與契約及系爭土地所有權移轉登記行為，
    均屬無效等情。爰依民法第767條第1項、第1148條第1項、
    第1151條、第828條第2項準用第821條規定，求為命被上訴
    人塗銷系爭土地所有權移轉登記，回復登記為兩造與彭戴富
    枝等3人公同共有之判決。 
二、被上訴人則以：戴林梅妹係在意識及精神狀況清楚之情形下
    ，贈與系爭土地予伊及簽訂系爭贈與契約，並將其印鑑章、
    印鑑證明、土地權狀交予伊辦理系爭土地之所有權移轉登記
    事宜；伊與戴林梅妹係委任地政士唐嘉才辦理系爭土地所有
    權移轉登記事宜，系爭土地贈與行為及移轉所有權登記均屬
    合法有效等語，資為抗辯。
三、原審判決上訴人全部敗訴，上訴人不服，提起上訴，其聲明
    ：㈠原判決廢棄。㈡被上訴人應將如附表一所示土地於104年1
    1月11日以贈與為原因之所有權移轉登記予以塗銷，回復為
    被繼承人戴林梅妹之全體繼承人公同共有。㈢被上訴人應將
    如附表二所示土地於105年5月23日以贈與為原因之所有權移
    轉登記予以塗銷，回復為被繼承人戴林梅妹之全體繼承人公
    同共有。被上訴人答辯聲明：上訴駁回。
四、下列事項為兩造所不爭執，應可信為真實（見本院卷第60頁
    ）：
  ㈠上訴人係戴林梅妹之孫（上訴人之父戴興源為戴林梅妹之 長
    子，於104年8月21日死亡），被上訴人為戴林梅妹之次子，
    戴林梅妹於106年3月1日死亡，兩造與訴外人彭戴富枝等3人
    為戴林梅妹之全體繼承人。
  ㈡系爭土地原為戴林梅妹所有，分別於104年11月11日、105年5
    月23日以贈與為原因，移轉登記為被上訴人所有。
五、兩造之爭點如下：
  ㈠戴林梅妹與被上訴人間有無贈與合意？戴林梅妹贈與系爭土
    地是否係無行為能力，或在無意識或精神錯亂中所為？
  ㈡上訴人主張被上訴人代理戴林梅妹為系爭土地物權移轉登記
    行為，違反民法第531條而無效，是否有理由？
六、茲就兩造之爭點，說明本院之判斷如下：
  ㈠上訴人未舉證戴林梅妹於贈與系爭土地係無行為能力，或係
    在無意識或精神錯亂中所為，系爭贈與契約並非無效或不成
    立：
  ⒈按稱贈與者，謂當事人約定，一方以自己之財產無償給予他 
    方，他方允受之契約，民法第406條定有明文。故贈與係屬 
    諾成契約，苟其契約成立，債務人即應受此契約之拘束。又
    無行為能力人之意思表示，無效；雖非無行為能力人，而其
    意思表示，係在無意識或精神錯亂中所為者亦同，民法第75
    條亦有明文。準此，未受監護宣告之成年人，即非無行為能
    力人，其所為之意思表示，原則上應屬有效，僅於意思表示
    係在無意識或精神錯亂中所為，方得謂為無效；而所謂無意
    識，係指全然無識別、判斷之能力；精神錯亂，則指精神作
    用發生障礙，已達喪失自由決定意思之程度而言。 
　⒉經查：
　⑴被上訴人抗辯：系爭土地為戴林梅妹所贈與等情，業據提出
    上訴人不爭執其上戴林梅妹印文真正之104年11月2日贈與契
    約書、105年3月19日贈與契約書可稽（見原審卷一第79、80
    頁），且有桃園○○○○○○○○○（下稱平鎮戶政所）檢送104年11
    月3日戴林梅妹申辦之印鑑證明、桃園市平鎮地政事務所及
    中壢地政事務所分別檢送系爭土地申請登記案卷為據（見原
    審卷一第110頁、第141至155頁、第217至227頁），並經證
    人即戴林梅妹之女戴秀琴證述：「母親最後剩下房產沒有多
    少，都只剩下畸零地，也不值錢，說要給被上訴人，因為被
    上訴人也沒拿到什麼、身體不好，小孩又小，這是母親於過
    世前幾年在我家有講到這件事」等語在卷（見原審卷一第12
    2頁）。系爭贈與契約蓋章處所按捺之指印（見原審卷一第7
    9、80頁），經原審送請法務部調查局鑑定結果認：105年3
    月19日贈與契約書之指紋，與戴林梅妹於104年8月3日印鑑
    證明申請書上指印相同，屬同一人之指紋；另104年11月2日
    贈與契約書之指紋紋線不清無法鑑定等詞，有該局文書暨指
    紋鑑識實驗室鑑定書足憑（見原審卷二第76、77頁），上訴
    人未舉證被上訴人強押戴林梅妹手指在105年3月19日贈與契
    約書上按納指印，顯然戴林梅妹確有在105年3月19日贈與契
    約書上按納指印，而有贈與附表二所示土地予被上訴人之意
    思。至104年11月2日贈與契約書上指紋雖因指紋紋線不清無
    法鑑定，然據證人即負責辦理系爭土地所有權移轉登記之唐
    嘉才地政士事務所員工劉美玲證稱：「戴林梅妹與兩造跟我
    認識30年以上，他們家要辦理過戶都會交代我們辦理；被上
    訴人於104年11月2日找我說要辦理贈與的事，當時我繕打契
    約書讓被上訴人帶回去給戴林梅妹簽章，被上訴人詢問是否
    需要戴林梅妹到場，我告知他因為其年紀大了，如果其確有
    同意贈與土地，就不需要到事務所；被上訴人於104年就把
    資料都帶過來了，但因贈與稅問題，我建議被上訴人分年度
    贈與，104年就做好104年11月2日、105年3月19日這2份贈與
    契約，並已完成該2份登記申請書（含物權契約）」等語（
    見原審卷二第7至8頁），參以戴林梅妹於104年11月3日親赴
    平鎮戶政所申請不限用途印鑑證明6份，亦有該所檢送戴林
    梅妹104年8月3日及同年11月3日到所辦理之印鑑證明申請書
    可考（見原審卷一第108至110頁），並經證人即平鎮戶政所
    承辦人陳允程證述屬實（見原審卷二第43頁），且該次申辦
    印鑑證明均附於104年11月及105年3月申辦系爭土地所有權
    移轉登記案卷（見原審卷一第149、225頁）；另附表二編號
    3所示（0000地號）土地應有部分為10萬分之34073，與附表
    一（0000地號）土地應有部分10萬分之65927，合計權利範
    圍即為0000地號土地全部，綜合上情以觀，堪認戴林梅妹確
    有贈與系爭土地之意思，始親赴平鎮戶政所申辦印鑑證明，
    並依被上訴人轉達劉美玲之建議，於104年11月間即在系爭
    贈與契約按捺指印及蓋章，再分年度辦理系爭土地所有權移
    轉登記，以節省贈與稅支出。至戴林梅妹於105年3月19日贈
    與契約上指紋與104年11月3日印鑑證明書之指紋雖有不同，
    然前揭鑑定報告已說明由於人之十指指紋各不相同，故憑單
    指不同，並無法認定為不同人之指印（見原審卷二第76頁）
    ，尚無從為有利上訴人認定之依憑。則上訴人主張：104年1
    1月2日贈與契約書上指紋無從證明係戴林梅妹所有，105年3
    月19日贈與契約書上戴林梅妹指紋與104年11月3日印鑑證明
    申請書上指紋不同，因認戴林梅妹無贈與系爭土地予被上訴
    人之意思云云，即非可採。上訴人主張：被上訴人利用保管
    系爭土地所有權狀、印章機會，擅將系爭土地以贈與為原因
    過戶予己，難謂有據。
　⑵依證人戴秀琴證述：「戴林梅妹生前與人說客家話、國語，
    偶爾講日文，但用客家話比較多，不清楚戴林梅妹的教育程
    度，但沒有讀很多，只能看得懂一點字」等語（見原審卷一
    第122頁），上訴人復未舉證戴林梅妹不識字而無法理解系
    爭贈與契約內容，其執此主張戴林梅妹與被上訴人間就系爭
    土地贈與契約意思表示不合致而不成立，即乏其據。又上訴
    人提出基隆長庚紀念醫院及衛生福利部桃園醫院出具之證明
    書，充其量僅能認戴林梅妹因顱內出血經開顱手術，於95年
    8月13日至長庚醫院入院及接受手術治療，於95年9月2日出
    院；並於104年12月16日經診斷罹患骨質疏鬆症、背部（胸
    部）脊椎閉鎖性骨折、股骨粗隆間閉鎖性骨折、肱骨外科頸
    閉鎖性骨折、足部皮癬菌病、高血壓心臟病、慢性缺血性心
    臟病等病症（見原審卷一第38至39頁），尚無足證明其於10
    4年11月間贈與系爭土地時陷於精神錯亂或無意識之情形。
    依證人劉美玲證稱：「於104年7月28日曾幫戴林梅妹處理與
    鄰居間土地買賣事宜，當時是到戴林梅妹家裡辦理，有看到
    戴林梅妹本人，其意識狀態清楚，知道要賣何筆土地、售價
    為何等事項」等語（見原審卷二第7頁）、證人即平鎮戶政
    所職員廖淳文證稱：「戴林梅妹於104年8月3日申請印鑑證
    明，我先詢問其意思能力無問題，就問其要辦理幾份，並向
    其表示印鑑證明可能用於土地移轉，要小心使用，其有表示
    辦理印鑑證明與土地有關，但沒有說得很仔細；當時是被上
    訴人陪同，辦理過程直接與戴林梅妹確認，被上訴人沒有主
    導或干擾」（見原審卷二第41頁）、證人陳允程證述：「戴
    林梅妹於104年11月3日由家屬（指被上訴人）陪同至戶政所
    辦理印鑑證明，辦完後請戴林梅妹簽名，但她說不會簽名，
    所以我請她蓋手印，並請家屬在其上簽名作為見證人，當時
    有確認戴林梅妹的意識狀況清楚，她要求我寫不限定用途，
    並申請6份；於確認意識或用途時，家屬都沒有干預，是在
    戴林梅妹自由意識下回答」各等語（見原審卷二第44頁），
    足見戴林梅妹於104年11月間贈與系爭土地前後意識清晰，
    並可親赴戶政事務所表達申辦印鑑證明之用途。又戴林梅妹
    直至106年2月28日急診入住院時意識狀態仍相當清楚且語言
    表達正常等情，亦有桃園醫院入院護理評估紀錄可稽（見原
    審卷一第72頁），且經證人戴秀琴證述在卷（見原審卷一第
    126頁）。上訴人主張：戴林梅妹年邁多病而無行為能力、
    意識不清，所為系爭土地贈與及移轉所有權登記物權行為均
    屬無效，亦無憑採。
　⑶至戴林梅妹縱將附表二編號1所示（即0000-00地號）土地提
    供上訴人戴文邦（長孫）搭建鐵皮屋開設修車廠使用，亦無
    足推斷其不能再將該土地贈與被上訴人，仍不能作為有利於
    上訴人認定之依憑，附此敘明。
　⒊準此，上訴人主張：被上訴人利用戴林梅妹年邁多病意識不
    清而無行為能力、不識字無法理解系爭贈與契約內容及保管
    系爭土地所有權狀、印章機會，擅將系爭土地以贈與為原因
    過戶予己，因認系爭贈與契約不成立、無效云云，均無可採
    。　
  ㈡系爭土地所有權移轉登記係由戴林梅妹與被上訴人共同以書
    面委任唐嘉才地政士辦理，上訴人主張被上訴人代理戴林梅
    妹為系爭土地物權移轉登記行為，違反民法第531條而無效
    ，亦為無理由：　
　⒈按不動產物權，依法律行為而取得、設定、喪失及變更者，
    應以書面為之。又為委任事務之處理，須為法律行為，而該
    法律行為，依法應以文字為之者，其處理權之授與，亦應以
    文字為之。其授與代理權者，代理權之授與亦同，此觀民法
    第758條第2項、第531條規定即明。
　⒉經查：系爭土地物權契約雖記載訂約日期分別為104年11月2
    日、105年3月19日（見原審卷一第147、224頁），然系爭贈
    與契約（債權契約）及土地登記申請書（含物權契約）均於
    104年11月間即完成，僅為節省贈與稅支出始分年度辦理辦
    理系爭土地所有權移轉登記，業如前述；附表一、二土地登
    記申請書分別記載「本土地登記案之申請委託唐嘉才代理、
    劉邦源複代理」（見原審卷一第142頁）、「本土地登記案
    之申請委託唐嘉才代理」（見原審一第218頁），其上均有
    戴林梅妹、被上訴人及代理人唐嘉才之印文，均為書面委任
    契約，可見戴林梅妹確有將系爭土地贈與被上訴人之意思，
    並在系爭贈與契約蓋章並按捺指印後，將系爭土地權狀、印
    鑑章、印鑑證明等文件交付被上訴人，囑其委任唐嘉才地政
    士完成系爭土地所有權移轉登記，不過係戴林梅妹假手被上
    訴人為表示機關，核被上訴人應係居於使者之地位，將戴林
    梅妹原先決定之效果意思對外表示，並在土地登記申請書、
    物權契約代行蓋章之事，尚難認戴林梅妹無締結物權契約之
    意思或欠缺出具委任唐嘉才申辦系爭土地所有權移轉登記（
    物權）行為之書面。又劉美玲係唐嘉才地政士之登記助理，
    為證人唐嘉才證述在卷（見原審卷二第6頁），唐嘉才復於
    前揭土地登記申請書上蓋印，顯然唐嘉才確有受系爭土地贈
    與雙方即戴林梅妹及被上訴人共同委任辦理系爭土地所有權
    移轉登記，不因唐嘉才未親自接洽，即謂戴林梅妹無委任唐
    嘉才辦理系爭土地所有權移轉登記之意。上訴人主張：戴林
    梅妹並無委任唐嘉才辦理系爭土地所有權移轉登記之意云云
    ，不足採信。至民法第166條之1規定之施行日期，依民法債
    編施行法第36條第2項規定，尚未經行政院會同司法院定之
    ，上訴人以系爭土地贈與及所有權移轉，未經公證人就授權
    辦理移轉之契約為公證，而非適法，亦有誤會。是上訴人主
    張被上訴人代理戴林梅妹為系爭土地物權移轉登記行為，違
    反民法第531條而無效云云，洵無足取。
七、綜上所述，上訴人依民法第767條第1項、第1148條第1項、
    第1151條、第828條第2項準用第821條之規定，請求被上訴
    人將附表一、二所示土地分別於104年11月11日、105年5月2
    3日以贈與為原因之所有權移轉登記塗銷，並登記為被繼承
    人戴林梅妹之全體繼承人公同共有，均為無理由，不應准許
    。原審為上訴人敗訴之判決，並無不合。上訴論旨指摘原判
    決不當，求予廢棄改判，為無理由，應駁回其上訴。並依民
    事訴訟法第85條第2項規定，為訴訟費用負擔之判決。
八、本件事證已臻明確，兩造其餘之攻擊或防禦方法及所用之證
    據，經本院斟酌後，認為均不足以影響本判決之結果，爰不
    逐一論列，附此敘明。
九、據上論結，本件上訴為無理由，爰判決如主文。　
中　　華　　民　　國　　109 　年　　9 　　月　　8 　　日
                  民事第八庭    
                        審判長法  官  陳邦豪
                              法  官  古振暉
                              法  官  胡宏文
附表一：
編號 土       地        坐       落 面      積 權    利    範    圍  １ 桃園市○○區○○段0000地號 71平方公尺 10萬分之65927 
附表二：
編號 土       地       坐       落 面         積 權   利  範   圍  １ 桃園市○○區○○段0000000地號 136.9平方公尺 1分之1  ２ 桃園市○○區○○段0000地號 11.48平方公尺 1分之1  ３ 桃園市○○區○○段0000地號 71平方公尺 10萬分之34073 
正本係照原本作成。
如不服本判決，應於收受送達後20日內向本院提出上訴書狀，其
未表明上訴理由者，應於提出上訴後20日內向本院補提理由書狀
（均須按他造當事人之人數附繕本）上訴時應提出委任律師或具
有律師資格之人之委任狀；委任有律師資格者，另應附具律師資
格證書及釋明委任人與受任人有民事訴訟法第466條之1第1項但
書或第2項（詳附註）所定關係之釋明文書影本。如委任律師提
起上訴者，應一併繳納上訴審裁判費。
中　　華　　民　　國　　109 　年　　9 　　月　　8 　　日
　　　　　　　　　　　　　    書記官  賴以真
附註：
民事訴訟法第466條之1（第1項、第2項）：
對於第二審判決上訴，上訴人應委任律師為訴訟代理人。但上訴
人或其法定代理人具有律師資格者，不在此限。
上訴人之配偶、三親等內之血親、二親等內之姻親，或上訴人為
法人、中央或地方機關時，其所屬專任人員具有律師資格並經法
院認為適當者，亦得為第三審訴訟代理人。